臺灣高等法院刑事判決　　　　　　　　　　　　九十二年度上更(二)字第八０九號
　　上　訴　人　臺灣板橋地方法院檢察署檢察官
　　上　訴　人　辛○○原名王.
　　即　被　告
　　選任辯護人　莊勝榮律師
右上訴人因被告詐欺案件，不服臺灣板橋地方法院八十六年度訴字第一一○五號，中
華民國八十六年十月十三日第一審判決（起訴案號：臺灣板橋地方法院檢察署八十五
年度偵字第一七一六八號）提起上訴及臺灣板橋地方法院檢察署移送併辦（案號：台
灣板橋地方法院檢察署八十七年度偵字第二九一五號），經判決後由最高法院第二次
發回更審，本院判決如左：
    主  文
原判決撤銷。
辛○○無罪。
    理  由
一、公訴意旨略以：辛○○（原名王辛○○，以下仍稱辛○○）於民國（下同）八十
    三年九月十五日，在台北縣三重市○○○路一五巷召集一民間互助會，自任會首
    ，會期自八十三年九月十五日起至八十六年九月十五日止，連會首共三十八會，
    會款每會每月新台幣（下同）二萬元，於每月十五日下午一點開標，底標二千五
    百元。後辛○○因自己本身債務週轉不靈，竟意圖為自己不法之所有，於八十四
    年八月十五日，偽造會員乙○○名義之標單，以會息四千七百元詐標會款，並向
    其他活會會員訛稱當期會款已由他人所標取，致乙○○及其他會員陷於錯誤因而
    交付當期會錢五十萬二千五百元，而生損害於乙○○及其他會員，往後並繼續向
    乙○○收取活會會款。嗣於八十五年七月中旬，辛○○竟避不見面，乙○○等人
    始知受騙。案經被害人戊○○、甲○○、丙○○、己○○、乙○○訴請偵辦。因
    認被告所為係犯刑法第二百十條偽造私文書、三百三十九條第一項之詐欺取財罪
    嫌。被告上開偽造私文書行為與詐欺行為間，有方法結果之牽連關係，請從一重
    之偽造私文書罪處斷。另偽造之標單，係供犯罪所用，雖未扣案亦請依刑法第三
    百十八條第一項第二款宣告沒收等語。
二、按犯罪事實應依證據認定之，無證據不得推定其犯罪事實；又不能證明被告犯罪
    者，應諭知無罪之判決，刑事訴訟法第一百五十四條、第三百零一條第一項分別
    定有明文。又事實之認定，應憑證據，如未能發現相當證據，或證據不足以證明
    ，自不能以推測或擬制之方法，為裁判基礎（最高法院四十年臺上字第八六號判
    例意旨參照）。復按告訴人之告訴，本以使被告受刑事訴追為目的，故其陳述是
    否與事實相符，自應調查其他證據，以資審認，苟其所為攻擊之詞，尚有瑕疵，
    則在此瑕疵未予究明以前，即不能遽採為斷罪之基礎（最高法院六十九年度臺上
    字第一五三一號判決意旨參照）。再者，認定被告有罪之事實，應憑證據，如未
    能發現相當之證據，或證據不足以證明，自不能以推測或擬制之方法，以為裁判
    之基礎；且認定事實所憑之證據，其為訴訟上之證明，須達於通常一般人均不致
    有懷疑，而得確信其為事實之程度者，始得據為有罪之認定，倘其證明尚未達到
    此一程度而有合理之懷疑存在時，尚難為有罪之認定基礎；另苟積極證據不足以
    為不利於被告事實之認定，即應為有利於被告之認定，更不必有何有利之證據，
    最高法院三十年上字第八一六號、四十年臺上字第八六號、七十六年臺上字第四
    九八六號判例分別揭有上旨，足資參酌。抑有進之，證人之證言固非不得做為認
    定被告犯罪事實之證據，惟須此項證言無瑕疵可指，且與事實相符者，始足當之
    ，苟證人之證言有瑕疵時，即不得做為不利被告認定之唯一依據。為貫徹無罪推
　　定原則，檢察官對於被告之犯罪事實，應負實質舉證責任。刑事訴訟法修正後第
  　一百六十一條（下稱本法第一百六十一條）第一項規定「檢察官就被告犯罪事實
    ，應負舉證責任，並指出證明之方法」，明訂檢察官舉證責任之內涵，除應盡「
    提出證據」之形式舉證責任（參照本法修正前增訂第一百六十三條之立法理由謂
    「如認檢察官有舉證責任，但其舉證，仍以使法院得有合理的可疑之程度為已足
    ，如檢察官提出之證據，已足使法院得有合理的可疑，其形式的舉證責任已盡．
    ．．」）外，尚應「指出其證明之方法」，用以說服法院，使法官「確信」被告
    犯罪構成事實之存在。此「指出其證明之方法」，應包括指出調查之途徑，與待
    證事實之關聯及證據之證明力等事項。同條第二、三、四項，乃新增法院對起訴
    之審查機制及裁定駁回起訴之效力，以有效督促檢察官善盡實質舉證責任，藉免
    濫行起訴。刑事訴訟法修正後第一百六十三條（下稱本法第一百六十三條）釐訂
    法院與檢察官調查證據責任之分際，一方面揭櫫當事人調查證據主導權之大原則
    ，並充分保障當事人於調查證據時，訊問證人、鑑定人或被告之權利（同條第一
    項）；另一方面例外規定法院「得」及「應」依職權調查證據之補充性，必待當
    事人舉證不足時，法院始自動依職權介入調查，以發見真實（同條第二項）；再
    增訂法院依職權調查證據前，應踐行令當事人陳述意見之程序（同條第三項），
    以貫徹尊重當事人查證之主導意見，確保法院補充介入之超然、中立。
三、本件公訴意旨認被告辛○○涉有刑法第二百十條偽造私文書、三百三十九條第一
    項之詐欺取財罪嫌，係以：、被告偽造標單、詐欺之事實，業據告訴人乙○○
    證述在卷。、告訴人戊○○證稱：「去他那（按福德北路一五巷），每人在紙
    上寫姓名、標金，由最高者得標」，參諸經驗法則，其偽造標單之事實不容否認
    。、復有該互助會會單影本附卷可稽等，為主要論據。
四、訊據上訴人即被告辛○○坦承連續冒標陳美富二會犯行（原審卷七五頁、本院九
    十二年十二月三十一日審判筆錄），然否認有冒標乙○○會款情事，辯稱略以：
    「我只承認陳美富部分」、「乙○○之會，由丁○○○於八十四年八月十五日，
    在空白標單填寫標息四千七百元後冒標，丁○○○誆稱阿美委託代標，且平時阿
    美之會款由丁○○○代收，疏忽未加查證，允丁○○○投標並將所收會金交丁○○○，不知其未轉交，未與丁○○○共同冒標」等語。
五、經查：
(一)、告訴人乙○○於偵查僅稱：「（有跟王辛○○的會？）一萬，二萬各一會，二萬
    的會被她在八十四年八月十五日，被用四千五百元標走，但實際上我沒標」、「
    （你交會款至何時？）八十五年六月十五日。她冒我名字標後，還向我收會錢」
    等語（偵查卷第三七頁反面、第三八頁）、「八十五年六月有要標，我打電話給
    她要標，她叫我不用去，她要幫我代標，我即標息八千，她說太高了，我改用六
    千標息標，當天開標結束後，被告來電告知我沒得標，說是陳美富以六千三百元
    得標」（原審卷第三一頁）、「（你會錢交給何人？）有時交丁○○○，有時交
    被告，被告也會到我家來收」（原審卷第一六四頁）、「（在何處標會）被告在
    三重市○○○路十四號丁○○○處或阿念住處（在丁○○○隔壁），平常是丁○○○或阿念代收會款或被告來我家收，我不知被告住處，是因丁○○○關係我才
    參加互助會」等語（本院六五０三號卷第四四頁），由以上告訴人乙○○所陳，
    可知告訴人乙○○並未親見被告辛○○冒標，是依據告訴人乙○○所陳並不足以
    證明係被告冒其名義標會，且依告訴人乙○○所述，亦知告訴人乙○○係經由丁○○○而加入被告為會首之之互助會，而證人丁○○○並於本院訊問時陳稱確實
    收取告訴人乙○○之會款，且在丁○○○之住處開標（本院六五０三號卷第五九
    頁），足見告訴人乙○○所述經由丁○○○加入被告為會首之互助會及由丁○○○收取會款等情實在，雖證人丁○○○另稱不認識字並否認冒標，且稱僅轉交會
    款等詞（本院六五０三號卷第六十頁），但如告訴人乙○○為已經得標之死會或
    未得標之活會，每月所繳之會款不同，而被告為會首如係被告本人冒標乙○○之
    會，必需告知其他會員係告訴人乙○○得標，則證人丁○○○嗣後向告訴人乙○○所收取之會款，即為死會之會款，如僅係由證人丁○○○冒標，而被告不知情
    ，則被告每月僅需收取告訴人乙○○之活會會款，而與被告迭次辯解之係由丁○○○冒標之情況相符，況告訴人乙○○陳明係因丁○○○始加入此互助會，不知
    道被告住處，並在丁○○○住處開標，而非在被告住處開標等詞，則被告堅持一
    再辯稱居間代收與轉交會款之證人丁○○○冒標告訴人乙○○之詞，依上說明並
    衡量被告自白連續冒標陳美富會款之情況，以及在選任有辯護人知悉連續犯裁判
    上一罪法律關係之情況下，仍一再堅持辯稱僅僅連續冒標陳美富之會款，衡情被
    告如有冒標乙○○之會款，應無必要否認冒標告訴人乙○○之會款，是其所為辯
    解，尚非不可採，是公訴意旨所引用之告訴人乙○○所為陳述，並不足以為被告
    不利事證。
(二)、被告連續二次以會員陳美富名義冒標會款部分，業據被告於原審自白不諱（原審
    卷七五頁），核與陳美富指述相符（原審卷第五九頁背面），並有會員即告訴人
    戊○○依被告每月開標後所告知之得標會員、金額等記載之會單、得標人、金額
    明細表在卷可稽（原審卷第四十頁及第六三頁），被告亦承認互助會投標時，需
    在投標單寫投標金額、姓名等，足見被告確有連續冒會員陳美富名義標會。
(三)、至於公訴意旨雖引告訴人戊○○證稱：「去他那（按福德北路一五巷），每人在
    紙上寫姓名、標金，由最高者得標」等語為證據，但經逐頁詳細核對偵查卷宗之
    告訴人戊○○所具書狀以及八十六年一月十四日於偵查中所陳（偵查卷第三七頁
    ），並無該項資料，此段檢察官所引用之告訴人戊○○陳述，既為卷內不存在之
    陳述，自無從作為證據。另偵查卷附之互助會會單影本（偵查卷第四頁、第三九
    頁），其上並無乙○○為會員之記載，自不足以證明係由何人標取乙○○之會，
    是公訴意旨所據之戊○○所為陳述以及互助會會單影本等，均不足以為被告有冒
    標會員乙○○之會款之依據。
(四)、此外，復查無其他積極證據足以證明被告犯罪，自應諭知被告無罪，原審疏未詳
    察，遽對被告論罪科刑尚有未洽，本件被告上訴意旨否認犯罪，指摘原判決不當
    ，為有理由，至於檢察官以非告訴人而自稱係被害人之丁○○○之聲請認為原審
    判決錯誤以及輕判被告辛○○有期徒刑一年十月等詞，提起上訴，所陳雖無理由
    ，但原判決既有未洽，自應將原判決撤銷改判，另為無罪之諭知。
六、至於本件被告坦承連續二次冒標陳美富名義部分，業據被告於原審自白不諱（原
    審卷七五頁），並據被害人陳美富指述綦詳（原審卷第五九頁背面），此部分因
    未據起訴，且起訴書所記載之內容僅為冒標乙○○部分，但此冒標乙○○部分既
    經認為不構成犯罪，即無從審理被告坦承連續冒標陳美富名義部分，則被告坦承
    連續冒標陳美富名義部分之犯行，應由檢察官另行起訴，附此敘明。
七、檢察官移送併案審理之八十七年度偵字第二九一五號詐欺案件，即辛○○明知自
    己經濟能力不佳，已無資力繳交會款，對外負債累累，並已多次冒他人名義標取
    自己當會首之會款，竟仍基於概括犯意，於八十四年十一月二十五日以鳳雯、重
    仁之名義參加庚○○所招集，每月二萬元，自八十四年十一月二十五日起標至八
    十七年四月十日止，於每月二十五日開標（另於八十五年起每個月加標一次），
    底標二千元，共三十七會之互助會二會，並於八十四年十二月二十五日及八十五
    年二月二十五日即以三千六百元及三千一百元之高價得標，嗣僅繳交會款至八十
    五年五月二十五日及同年六月二十五日之一萬元，餘即未再繳納，共計詐得一百
    零九萬元之部分，因起訴之部分經認定無罪，即無法審酌檢察官移送併案部分，
    此移送併辦之八十七年度偵字第二九一五號詐欺案件部分，應退由檢察官另依法
    處理。
據上論斷，應依刑事訴訟法第三百六十九條第一項前段、第三百六十四條、第三百零
一條第一項，判決如主文。
本案經檢察官王安明到庭執行職務。
中　　　華　　　民　　　國　　九十三　　年　　  一　　  月　　  十四　  日
                              臺灣高等法院刑事第七庭
                                  審判長法  官 吳 啟 民
                                        法  官 林 瑞 斌
                                        法  官 施 俊 堯
右正本證明與原本無異。
如不服本判決，應於收受送達後十日內向本院提出上訴書狀，其未敘述上訴之理由者
並得於提起上訴後十日內向本院補提理由書（均須按他造當事人之人數附繕本）。
                                        書記官 陳 彥 蕖
中　　　華　　　民　　　國　　九十三　　年　　  一　　  月　　  十四　  日
